【裁判字號】    98,交聲,251
【裁判日期】    981231
【裁判案由】    違反道路交通管理處罰條例聲明異議
【裁判全文】
臺灣苗栗地方法院交通事件裁定         98年度交聲字第251號
原處分機關  交通部公路總局新竹區監理所苗栗監理站
異  議  人
即受處分人  乙○○
上列異議人即受處分人因違反道路交通管理處罰條例案件，對於
交通部公路總局新竹區監理所苗栗監理站於民國98年8 月20日所
為之竹監苗字第裁54-CG0000000號處分（原舉發案號：臺北縣政
府警察局北縣警交字第CG794229號）聲明異議，本院裁定如下：
    主  文
原處分撤銷。
乙○○不罰。
    理  由
一、按汽車行駛於高速公路、快速公路或設站管制之道路，不遵
    使用限制、禁止、行車管制及管理事項之管制規則而有行車
    速度超過規定之最高速限或低於規定之最低速限之行為者，
    處汽車駕駛人新臺幣（下同）3,000 元以上6,000 元以下罰
    鍰，並予記違規點數1 點，道路交通管理處罰條例第33條第
    1 項第1 款、第63條第1 項第1 款分別定有明文。惟按本條
    例之處罰，受舉發違反道路交通管理事件之受處罰人，認為
    受舉發之違規行為應歸責他人者，應於舉發違反道路交通管
    理事件通知單應到案日期前，檢附相關證據及應歸責人相關
    證明文件，向處罰機關告知應歸責人，處罰機關應即另行通
    知應歸責人到案依法處理。逾期未依規定辦理者，仍依本條
    例各該違反條款規定處罰，道路交通管理處罰條例第85條第
    1 項亦規定甚明。
二、原處分意旨略以：異議人即受處分人乙○○駕駛其所有車牌
    號碼P6-0157 號自用小客車，於民國98年7 月4 日4 時11分
    許行經臺64線觀音隧道（往蘆洲方向）處，為臺北縣政府警
    察局員警舉發「行駛快速公路限速80公里，經測速時速99公
    里，超速19公里（未滿20公里）」違規；嗣異議人於應到案
    日期內提出陳述表示不服，經原處分機關函請原舉發單位調
    查結果，仍認異議人確有前開違規行為，乃依道路交通管理
    處罰條例第33條第1 項第1 款、第63條第1 項第1 款暨違反
    道路交通管理事件統一裁罰標準及處理細則第41條第4 項規
    定，裁處異議人罰鍰新臺幣3,000 元，並記違規點數1 點，
    原處分並無不合等語。
三、異議意旨略以：警方以非固定式科學儀器採證違規時，執勤
    地點、項目應經主管核定，應著制服於明顯處所公開執法，
    並將違規要件完整攝入，且應於前方設立明顯告示牌及速限
    標誌；當時違規地點未見有巡邏車及制服員警在現場值勤，
    警方將測速器架設在出隧道口左側駕駛人視線看不到的地方
    ，且該告示牌路段夜間路燈未開，視線不明，如稍不留意即
    看不到該告示牌；又違規地點前未見有巡邏車及制服員警在
    現場值勤，係屬「隱藏性執法」，依警政署所允許的「隱藏
    性執法」勤務方式，超速低於40公里以下者，不得舉發；本
    件經異議人提出申訴後，於98年8 月10日蘆洲分局交通分隊
    才在臺64線觀音隧道前方補裝上告示牌兩面，如依警政署規
    定的執法程序又為何要補裝，為此向法院提出異議等云云。
四、經查：
（一）異議人所有車牌號碼P6-0157 號自用小客車，於98年7 月
      4 日4 時11分許，行經臺64線觀音隧道（往蘆洲方向）處
      ，經雷達測速照相器測得時速99公里，超速19公里乙節，
      有臺北縣政府警察局舉發違反道路交通管理事件通知單、
      裁決書、臺北縣政府警察局蘆洲分局98年8 月3 日北縣警
      蘆交裁字第0980027942號函暨現場照片4 幀、98年9 月11
      日北縣警交字第0980132087號函暨採證照片1 幀等各1 份
      在卷可稽，並為異議人所不否認。惟依異議人於本院調查
      時到庭具結證稱：「是我兒子甲○○開的，我當時人在家
      裡。我有問甲○○，他承認是他開的。他當時是去何處，
      我不知道。我車子都給他開。」等語（見本院98年11月13
      日訊問筆錄）綦詳；復據證人甲○○於本院調查時具結證
      稱：「（98年7 月4 日上午4 時11分是你開P6-0157 號自
      用小客車開台64線觀音隧道【往蘆洲方向】處，被舉發超
      速？）是我本人。」等語（見本院98年11月20日訊問筆錄
      ）綦詳，足見本件違規事由應歸責於駕駛人甲○○甚明。
（二）按道路交通管理處罰條例第85條第1 項、第4 項規定；「
      本條例之處罰，受舉發違反道路交通管理事件之受處罰人
      ，認為受舉發之違規行為應歸責他人者，應於舉發違反道
      路交通管理事件通知單應到案日期前，檢附相關證據及應
      歸責人相關證明文件，向處罰機關告知應歸責人，處罰機
      關應即另行通知應歸責人到案依法處理。逾期未依規定辦
      理者，仍依本條例各該違反條款規定處罰。」、「依本條
      例規定逕行舉發或同時併處罰其他人之案件，推定受逕行
      舉發人或該其他人有過失。」；違反道路交通管理事件統
      一裁罰標準及處理細則第35條復明定：「本條例之處罰，
      受舉發違反道路交通管理事件之被通知人，認為受舉發之
      違規行為應歸責他人者，應於通知單記載之應到案日期前
      ，檢附相關證據及足資辨識、通知應歸責人之證明文件，
      向處罰機關告知應歸責人，處罰機關應即另行通知應歸責
      人到案依法處理。逾期未依規定辦理者，仍依本條例各該
      違反條款規定處罰。」等條文，雖均科予「汽車所有人」
      於一定期限內負有告知違規駕駛人之義務。但其目的在於
      使處罰機關對於逕行舉發案件，究應處罰汽車「所有人」
      或「駕駛人」能有所遵循，並非使處罰對象發生終局變更
      ，而是以形同法律推定之方式避免交通違規行為人僥倖脫
      法，然而就汽車所有人確非違規當時之駕駛人之情況下，
      如不予區分而固守前揭規定，實有違行政程序法第6 條禁
      止差別待遇之平等原則之明文規定。蓋因真正駕駛人之交
      通違規情節雖有輕重之別，但汽車所有人疏未將該名駕駛
      人之姓名、年籍資料及時通報予處罰機關，至多僅為法定
      作為義務之違反，就其不作為態樣而言並無輕重高下之不
      同，自不得將原應處罰駕駛人高低不等之不利益結果，全
      然轉嫁由汽車所有人承擔。否則，勢將造成處罰機關對於
      汽車所有人相同違反告知義務行為之處罰內容，取決於他
      人交通違規情節之輕重，自係就同一行政不法事件而為相
      異之處理，且無明顯可為差別待遇之合理基礎，實難謂與
      行政程序法第6 條揭櫫之平等原則無違（臺灣高等法院臺
      中分院96年度交抗字第1011號裁定意旨可參）。又處罰機
      關經查證結果，如已能清楚得悉真正駕駛人之誰屬，自應
      針對實際違規之人科予行政處罰，以收警惕規制之效；倘
      因前揭規定適用結果，明知交通違規者另有其人，卻反而
      堅持處罰並未實際違規之汽車所有人，對於維持交通秩序
      目的之達成當無任何助益可言，自屬違反行政程序法第7
      條第1 款比例原則中「適合性原則」之要求。行政機關如
      要對違反該項告知義務之汽車所有人科以處罰，應將汽車
      所有人逾期始行告知應歸責人姓名之行為，另行修法設獨
      立條項罰之，方能在達成行政目的與不致過度侵害民眾權
      益之雙重考量下取得平衡。是以道路交通管理處罰條例第
      85 條 第1 項及違反道路交通管理事件統一裁罰標準及處
      理細則第36條之規定均應依前述行政管制目的而為限縮解
      釋，以免產生違憲疑慮。
（三）據上，本件異議人收受上開違規舉發通知單後，於通知單
      上所載98年8 月15日應到案日期前，雖未依上開規定向原
      處分機關陳述意見，並提出認為應歸責之駕駛人甲○○之
      相關資料及證明文件，申請轉罰，而遲至98年8 月28日始
      向原處分機關提出聲明異議狀，並於本院98年11月13日調
      查時陳述：系爭車輛係由甲○○駕駛等語，並經證人甲○
      ○於98年11月20日於本院調查時結證屬實，然如前所述，
      異議人逾期申請轉罰，仍不生實體法上失權之效果，其既
      主張本件應歸責於駕駛人甲○○，原處分機關於裁決前，
      仍應依違規事實是否存在、有無可歸責原因及責任條件等
      情，為實體上之調查與判斷，本院亦應為實體上之審酌。
      查異議人與證人甲○○於本院訊問時既已明確供稱及證稱
      ：異議人並非本件交通違規之駕駛人等語，堪認異議人並
      非道路交通管理處罰條例第53條第1 項及第60條第1 項所
      規定處罰之「汽車駕駛人」，原處分機關逕依警方提出之
      舉發違反道路交通管理事件通知單，對受處分人為前開裁
      決，即難認為允當。此外，本院依據全卷證據資料，復查
      無其他積極證據（如相片、錄影資料等）可資證明受處分
      人有上開違規行為，自應為有利於受處分人之認定，原處
      分機關未予詳查，遽予裁罰，尚有未洽，受處分人聲明異
      議意旨，指摘原處分不當，為有理由，原處分撤銷應予撤
      銷，並由本院另為不罰之諭知。至於證人甲○○於前揭時
      、地之上開違規行為，應由原處分機關另為適法之處理，
      附此敘明。
五、據上論斷，應依道路交通管理處罰條例第87條第2 項、道路
    交通案件處理辦法第20條前段，裁定如主文。
中    華    民    國    98    年    12    月   31    日
                  交通法庭  法  官  周靜妮
以上正本證明與原本無異。
如不服本裁定應於送達後5 日內向本院提出抗告狀。
                            書記官  巫穎
中    華    民    國    98    年    12    月    31    日

司法院資訊處製作；財團法人民間司法改革基金會備份。
